【裁判字號】    91,易,3631
【裁判日期】    920106
【裁判案由】    妨害兵役
【裁判全文】
臺灣高雄地方法院刑事判決                        九十一年度易字第三六三一號
    公  訴  人  臺灣高雄地方法院檢察署檢察官
    被      告  甲○○  男  二.
右列被告因妨害兵役案件，經檢察官聲請簡易判決處刑（九十一年度偵字第二○六八
○號），本院認不宜以簡易判決處刑，簽准改依通常程序審理，本院判決如左：
    主  文
甲○○後備軍人，居住處所遷移，無故不依規定申報，致使點閱召集令無法送達，處
拘役參拾日，如易科罰金，以參佰元折算壹日。緩刑貳年。
    事  實
一、甲○○係後備軍人，原居住並設籍在高雄市○○區○○里○鄰○○○路一九九○
    巷一弄十號十樓之一，於民國八十五年間遷出上開處所無故不依規定申報，致使
    高雄市後備司令部所發指定應於九十一年七月二十二日前往台南縣新化鎮新和庄
    一號知義營區報到，由高雄市政府警察局鼓山分局內惟派出所員警分別於九十一
    年七月十二日、十五日負責送達予甲○○之點閱召集令，因甲○○未居住在戶籍
    地而無法送達。
二、案經高雄市後備司令部移送臺灣高雄地方法院檢察署檢察官聲請簡易判決處刑。
    理  由
一、訊據被告甲○○固不否認因未收受點閱召集令，致未按期前往報到之事實，惟矢
    口否認前揭之犯行，辯稱：因父母離婚，伊雖然與母親同住在高雄市鼓山區○○
    ○路六三號三樓之三，但戶籍係因其父不讓伊遷走，故仍設籍在高雄市鼓山區○
    ○○路一九九０巷一弄十號十樓之一云云。然查：
    （一）按後備軍人居住處所遷移，無故不依規定申報者，為妨害兵役，妨害兵役
          治罪條例第二條第一項第六款、第十條第一項第三款定有明文。而居住處
          所遷移之申報，後備軍人管理規則第四章第十七條至第十九條設有規定。
          又妨害兵役治罪條例第十條第三項、第一項第三款之後備軍人居住處所遷
          移無故不依規定申報，致使召集令無法送達罪，其所謂「不依規定申報」
          ，係指未依戶籍法規定辦理戶籍異動登記，及依後備軍人管理規則向新居
          地之役、戶政單位為異動登記者而言。是後備軍人居住處所遷移，即應依
          相關規定辦理申報登記；又該罪所稱居住處所遷移無故不依規定申報，並
          非專指遷出戶籍而不為遷入之登記而言，凡屬後備軍人，祇須不按址居住
          ，復不依規定申報其所在，致使召集令無法送達，而無正當理由者，其罪
          即已成立，縱令其遷移居住處所並無逃避兵役之本意，但其此項行為，如
          致召集令無法送達時，即以意圖避免召集論。最高法院八十九年度台非五
          十四號、八十五年台上第五一二七號判決可資參照。
    （二）被告為後備軍人，戶籍地於九十一年八月十九日前均設在高雄市鼓山區○
          ○○路一九九０巷一弄十號十樓之一，業經本院調閱被告之戶籍謄本在卷
          可按，而被告自八十五年間未居住該址，惟戶籍迄於九十年八月十九日始
          申報遷移，致使高雄市後備司令部所發指定應於九十一年七月二十二日前
          往台南縣新化鎮新和庄一號知義營區報到之點閱召集令，由高雄市政府警
          察局鼓山分局內惟派出所員警蔡勝隆分別於九十一年七月十二日、十五日
          負責送達予甲○○之點閱召集令，因被告未居住在戶籍地而無法送達予被
          告之事實，亦有高雄市後備司令部妨害兵役案件移送報告書、點閱召集令
          、召集令交付情形記錄表、移送法辦年籍表各一份在卷可參。足證被告遷
          移原來住居所即戶籍所在地，未按規定向戶政及役政相關機關辦理申報之
          情，堪以認定。又被告明知其為後備軍人，負有接受點閱召集之義務，居
          住處所遷移，自應注意向戶政及役政機關辦理申報為是，然被告於八十五
          年間即已不住居在戶籍地，縱令係父母離異，其父不讓其遷走戶籍之故，
          而未收受點閱召集令，然被告已屬成年人，遷移戶籍自不需得父母之同意
          ，且此涉及其自身之權益，自難以前開事由，而謂有不依規定申報戶籍之
          「正當理由」，從而本件被告之犯行，洵堪認定。
二、核被告所為，係犯妨害兵役治罪條例第十條第三項、第一項第三款之罪，應依同
    條例第六條第二項科刑。爰審酌被告無故未依規定申報住所遷移，致召集令無法
    送達，妨害國家徵兵之順暢及兵役之有效管理，行為自有可議，惟衡其犯罪動機
    單純、犯罪所生危害尚微，犯罪後坦承部分犯行等一切情狀，酌情量處如主文所
    示之刑，並諭知如易科罰金之折算標準。又被告前未曾受有期徒刑以上刑之宣告
    ，有臺灣高等法院被告全國前案紀錄表紀錄表附卷可參，其因一時失慮，偶罹刑
    典，事後已坦承部分犯行，深具悔意，經此刑之宣告後，應知警惕而無再犯之虞
    ，本院因認暫不執行其刑為當，予以宣告緩刑二年，用啟自新。
三、據上論斷，依刑事訴訟法第四百五十二條、第二百九十九條第一項前段，妨害兵
    役治罪條例第十條第三項、第一項第三款、第六條第二項，刑法第十一條前段、
    第四十一條第一項前段、第七十四條第一款，罰金罰鍰提高標準條例第二條，判
    決如主文。
本案經檢察官黃彩秀到庭執行職務。
中    華    民    國    九十二    年      一      月        六        日
                                  臺灣高雄地方法院刑事第三庭
                                      法  官    吳為平
右正本證明與原本無異。
如不服本判決，應於判決送達後十日內，向本院提出上訴狀。
                                      書記官    曾秀鳳
中    華    民    國    九十二    年      一      月        七        日
附錄論罪科刑法條：
妨害兵役治罪條例第十條
後備軍人意圖避免召集處理有下列行為之一者，處一年以下有期徒刑、拘
役或科新臺幣九萬元以下罰金：
一  離營歸鄉無故不依規定報到，或重複申報戶籍者。
二  拒絕依規定調查，或體格檢查不到者。
三  居住處所遷移，無故不依規定申報者。
國民兵犯前項第三款之罪者，處六月以下有期徒刑、拘役或科新臺幣三萬
元以下罰金。
後備軍人犯第一項之罪或國民兵犯前項之罪，致使召集令無法送達者，以
意圖避免召集論；分別依第五條或第六條科刑。
妨害兵役治罪條例第六條
意圖避免教育召集或勤務召集，而有下列行為之一者，處三年以下有期徒
刑：
一  捏造免役、除役、轉役或免除召集原因者。
二  毀傷身體者。
三  拒絕接受召集令者。
四  應受召集，無故逾應召期限二日者。
五  使人頂替本人應召者。
無故不參加點閱召集，或意圖避免點閱召集，而有前項第一款至第三款及
第五款行為之一者，處一年以下有期徒刑、拘役或科新臺幣九萬元以下罰
金。
國民兵為避免應召集輔助軍事勤務犯第一項之罪者，處三年以下有期徒刑
。


司法院資訊處製作；財團法人民間司法改革基金會備份。
